臺灣士林地方法院刑事判決
110年度金訴字第205號
公  訴  人  臺灣士林地方檢察署檢察官
被      告  蔡欣里



上列被告因詐欺等案件，經檢察官提起公訴（109 年度偵字第11
180 號）暨移送併辦（109 年度少連偵字第131 號），被告於本
院準備程序進行中，就被訴事實為有罪之陳述，經告知簡式審判
程序意旨，且聽取當事人之意見後，本院合議庭裁定由受命法官
獨任進行簡式審判程序，並判決如下：
    主  文
乙○○犯三人以上共同詐欺取財罪，共四罪，各處有期徒刑壹年貳
月。應執行有期徒刑壹年陸月。
扣案之行動電話壹具（含ＳＩＭ卡壹張）沒收；未扣案之犯罪所得
新臺幣壹仟元沒收，於全部或一部不能沒收或不宜執行沒收時，
追徵其價額。
    事實及理由
一、本案犯罪事實之證據，除證據部分補充「被告乙○○於本院審
    理中之自白」外，均引用如附件起訴書之記載。
二、論罪科刑及沒收：
  ㈠按105 年12月28日修正公布，並於106 年6 月28日生效施行
    之洗錢防制法第2 條第2 款、第3 條第1 款規定，洗錢防制
    法所稱洗錢行為，包含最輕本刑為6 月以上有期徒刑以上之
    刑之特定犯罪。又洗錢防制法之立法目的，即在於防範及制
    止因特定重大犯罪所得之不法財物或財產上利益，藉由洗錢
    行為（例如經由各種金融機構或其他交易管道），使其形式
    上轉換成為合法來源，以掩飾或切斷其財產或財產上利益來
    源與犯罪之關聯性，而藉以逃避追訴、處罰，故其所保護之
    法益為國家對於特定重大犯罪之追訴及處罰。故洗錢罪之成
    立，除行為人在客觀上有掩飾或隱匿因自己重大犯罪所得財
    產或財產上利益之具體作為外，尚須行為人主觀上具有掩飾
    或隱匿其財產或利益來源與犯罪之關聯性，使其來源形式上
    合法化，以逃避國家追訴、處罰之犯罪意思，始克相當。因
    之，是否為洗錢行為，自應就犯罪全部過程加以觀察，包括
    有無因而使重大犯罪所得之財物或財產上利益之性質、來源
    、所在地、所有權或其他權利改變，因而妨礙重大犯罪之追
    查或處罰，或有無阻撓或危及對重大犯罪所得之財物或財產
    上利益來源追查或處罰之行為在內（最高法院100 年度台上
    字第6960號判決意旨參照）；另過去實務認為，行為人對犯
    特定犯罪所得之財物或利益作直接使用或消費之處分行為，
    或僅將自己犯罪所得財物交予其他共同正犯，祇屬犯罪後處
    分贓物之行為，非本條例所規範之洗錢行為，惟依新法規定
    ，倘行為人意圖掩飾或隱匿特定犯罪所得來源，而將特定犯
    罪所得直接消費處分，甚或交予其他共同正犯予以隱匿，而
    由共同正犯以虛假交易外觀掩飾不法金流移動，即難認僅單
    純犯罪後處分贓物之行為，應仍構成新法第2 條第1 或2 款
    之洗錢行為（最高法院108 年度台上字第2500號判決意旨參
    照）。被告乙○○及其等所屬詐欺集團成員共同詐欺告訴人
    等人之財物，構成刑法第339 條之4 第1 項第2 款之罪，為
    最輕本刑6 月以上有期徒刑以上之罪，亦屬洗錢防制法所稱
    特定犯罪。而本案之詐欺犯罪所得，係由集團成員提領後將
    金額回報詹政南，由詹政南與被告對帳後，再轉交集團上游
    成員，且被告並非所提領銀行帳戶之名義人，則集團成員提
    領他人帳戶內之詐欺犯罪所得，再上繳於被告亦無法特定真
    實身分之上游成員，實際上已透過現金之多次轉交製造多層
    次之資金斷點，使偵查機關除藉由提款監視器錄影畫面鎖定
    車手、收水者外，難以再向上溯源，並使其餘集團共犯得以
    直接消費、處分之虛假交易外觀掩飾不法金流移動，自無法
    將之定性為單純犯罪後處分贓物之行為，應屬掩飾、隱匿犯
    罪所得之本質、來源、去向之行為，揆諸前開說明，被告之
    行為已構成洗錢防制法第2 條第2 款之洗錢行為，而應論以
    洗錢防制法第14條第1 項之一般洗錢罪，甚屬明確。
  ㈡核被告就如起訴書附表所示之四次詐欺犯行所為，均係犯刑
    法第339 條之4 第1 項第 2款之三人以上共同犯詐欺取財罪
    ，及洗錢防制法第14條第 1項之一般洗錢罪。又被告就如起
    訴書附表所示各該行為，均以一行為觸犯上開2 罪名，為想
    像競合犯，應依刑法第55條之規定，各從一重之三人以上共
    同詐欺取財罪處斷。再被告與詹政南、郭育漩、王羿旻、洪
    ０原、王０凱及通訊軟體微信上暱稱「小噴噴」、「皮卡丘
    」之人及其餘集團成員間，就上開犯行均有犯意聯絡及行為
    分擔，為共同正犯。末被告所犯起訴書如附表所示各罪間，
    犯意各別、行為互殊，應予分論併罰。再檢察官移送併辦部
    分，經核與本案犯罪事實為同一案件，本院自應併予審酌。
  ㈢次按洗錢防制法第16條第2 項規定：「犯前2 條之罪，在偵
    查或審判中自白者，減輕其刑。」；又按想像競合犯之處斷
    刑，本質上係「刑之合併」。其所謂從一重處斷，乃將想像
    競合犯組成之評價上數罪，合併為科刑一罪，其所對應之刑
    罰，亦合併其評價上數罪之數法定刑，而為一個處斷刑。易
    言之，想像競合犯侵害數法益者皆成立犯罪，論罪時必須輕
    、重罪併舉論述，同時宣告所犯各罪名，包括各罪有無加重
    、減免其刑之情形，亦應說明論列，量刑時併衡酌輕罪部分
    量刑事由，評價始為充足，然後依刑法第55條前段規定「從
    一重處斷」，非謂對於其餘各罪可置而不論。因此，法院決
    定處斷刑時，雖以其中最重罪名之法定刑，做為裁量之準據
    ，惟於裁量其輕重時，仍應將輕罪合併評價在內（最高法院
    108 年度台上字第4405、4408號判決意旨可參）。本案被告
    於本院業已自白洗錢犯行，依上開規定，原應減輕其刑，惟
    被告所犯一般洗錢罪係屬想像競合犯其中之輕罪，故就其此
    部分想像競合輕罪得減刑部分，依上開說明，由本院於後述
    依刑法第57條量刑時一併衡酌該部分減輕其刑事由，附此說
    明。
  ㈣再按「刑罰責任之評價與法益之維護息息相關，對同一法益
    侵害為雙重評價，是過度評價；對法益之侵害未予評價，則
    為評價不足，均為法之所禁。又加重詐欺罪，係侵害個人財
    產法益之犯罪，其罪數之計算，核與參與犯罪組織罪之侵害
    社會法益有所不同，審酌現今詐欺集團之成員皆係為欺罔他
    人，騙取財物，方參與以詐術為目的之犯罪組織。倘若行為
    人於參與詐欺犯罪組織之行為繼續中，先後多次為加重詐欺
    之行為，因參與犯罪組織罪為繼續犯，犯罪一直繼續進行，
    直至犯罪組織解散，或其脫離犯罪組織時，其犯行始行終結
    。故該參與犯罪組織與其後之多次加重詐欺之行為皆有所重
    合，然因行為人僅為一參與犯罪組織行為，侵害一社會法益
    ，屬單純一罪，應僅就『該案中』與參與犯罪組織罪時間較為
    密切之首次加重詐欺犯行論以參與犯罪組織罪及加重詐欺罪
    之想像競合犯，而其他之加重詐欺犯行，祗需單獨論罪科刑
    即可，無需再另論以參與犯罪組織罪，以避免重複評價。是
    如行為人於參與同一詐欺集團之多次加重詐欺行為，因部分
    犯行發覺在後或偵查階段之先後不同，肇致起訴後分由不同
    之法官審理，為裨益法院審理範圍明確、便於事實認定，即
    應以數案中『最先繫屬於法院之案件』為準，以『該案件』中之
    『首次』加重詐欺犯行與參與犯罪組織罪論以想像競合。縱該
    首次犯行非屬事實上之首次，亦因參與犯罪組織之繼續行為
    ，已為該案中之首次犯行所包攝，該參與犯罪組織行為之評
    價已獲滿足，自不再重複於他次詐欺犯行中再次論罪，俾免
    於過度評價及悖於一事不再理原則。至於『另案』起訴之他次
    加重詐欺犯行，縱屬事實上之首次犯行，仍需單獨論以加重
    詐欺罪，以彰顯刑法對不同被害人財產保護之完整性，避免
    評價不足」（最高法院109 年度台上字第3945號判決意旨參
    照）。復案件曾經判決確定者，應諭知免訴之判決，刑事訴
    訟法第302 條第1 款定有明文。此係以同一案件，已經法院
    為實體上之確定判決，該被告應否受刑事制裁，即因前次判
    決而確定，不能更為其他有罪或無罪之實體上裁判。此項原
    則，關於實質上一罪或裁判上一罪，其一部事實已經判決確
    定者，對於構成一罪之其他部分，亦有其適用；蓋此情形，
    係因審判不可分之關係，在審理事實之法院，對於全部犯罪
    事實，依刑事訴訟法第267 條之規定，本應予以審判，故其
    確定判決之既判力，自應及於全部之犯罪事實。查被告自10
    9 年5 月間，基於參與犯罪組織之犯意，加入由詹政南、郭
    育漩、王羿旻、洪０原、王０凱及通訊軟體微信上暱稱「小噴
    噴」、「皮卡丘」等三人以上所組成之本案詐欺集團，而共
    同詐騙被害人朱哲良等人之行為，業經臺灣新北地方法院於
    110 年5 月7 日以110 年度訴字第54號判決，認被告犯組織
    犯罪防制條例第3 條第1 項後段參與犯罪組織罪、刑法第33
    9 條之4 第2 項三人以上共同詐欺取財及洗錢防制法第14條
    第1 項之洗錢罪，判處有期徒刑1 年 3月，在110 年6 月23
    日確定之情，有上開判決書及臺灣高等法院被告前案紀錄表
    可參。又本案與該案之集團成員均相同，顯然是同一犯罪組
    織，該案之繫屬時間又較本案為早，是本案被告被訴參與組
    織之罪，與該案判決確定部分具有法律上同一罪之關係，自
    應為該案判決效力之所及。本案公訴意旨就被告涉犯組織犯
    罪條例第3 條第1 項後段罪嫌之同一案件重複起訴，本應為
    免訴判決，然公訴意旨既認此部分與前開經本院論罪科刑部
    分，具有想像競合犯裁判上一罪關係，爰不另為免訴之諭知
    。
  ㈤爰審酌被告與他人分工行騙之行為，造成幕後犯罪人得以逍
    遙法外，致使此類犯罪手法層出不窮，嚴重危害交易秩序與
    社會治安，所為實不足取，併兼衡被告於犯後自白犯行、本
    案各該次行為所生危害輕重，暨被告高中肄業、未婚亦無子
    女，入監前在家中經營之水電材料行幫忙，月收入約新臺幣
    （下同）20,000元至30,000元之智識程度、家庭生活及經濟
    狀況等一切情狀，分別量處如主文所示之刑，並定其應執行
    之刑。
  ㈥扣案之行動電話1 具（含SIM 卡1 張），乃係被告所有，且
    為供其犯本案之罪所用之物，應依刑法第38條第2 項之規定
    ，諭知沒收。又被告因參與本案詐欺行為而共獲得1,000 元
    之報酬，屬其犯罪所得，復因未扣案，故應依刑法第38條之
    1 第1 項、第3 項之規定，宣告沒收，且如全部或一部不能
    沒收或不宜執行沒收時，追徵其價額。
三、依刑事訴訟法第273 條之1 第1 項、第299 條第1 項前段、
    第310 條之2 、第454 條，洗錢防制法第14條第1 項，刑法
    第11條前段、第28條、第339 條之4 第1 項第2 款、第55條
    、第51條第5 款、第38條第2 項、第38條之1 第1 項、第 3
    項，刑法施行法第1 條之1 第1 項，判決如主文。
四、如不服本判決，得自收受送達之翌日起20日內向本院提出上
    訴狀（應附繕本），其未敘述上訴理由者，應於上訴期間屆
    滿後20日內補提理由書狀於本院，上訴於臺灣高等法院。
本案經檢察官甲○○提起公訴暨移送併辦，檢察官張尹敏到庭執行
職務。
中    華    民    國    110   年    11    月    19    日
                          刑事第七庭  法  官  蘇昌澤
以上正本證明與原本無異。
因疫情而遲誤不變期間，得向法院聲請回復原狀。
                                      書記官  吳佩蓁
中    華    民    國    110   年    11    月    19    日
附錄本案論罪科刑依據之法條：
洗錢防制法第14條：
有第二條各款所列洗錢行為者，處7 年以下有期徒刑，併科新臺
幣5 百萬元以下罰金。
前項之未遂犯罰之。
前二項情形，不得科以超過其特定犯罪所定最重本刑之刑。

中華民國刑法第339 條之4
犯第339 條詐欺罪而有下列情形之一者，處1 年以上7 年以下有
期徒刑，得併科1 百萬元以下罰金：
一、冒用政府機關或公務員名義犯之。
二、三人以上共同犯之。
三、以廣播電視、電子通訊、網際網路或其他媒體等傳播工具，
    對公眾散布而犯之。
前項之未遂犯罰之。